臺灣高雄地方法院民事判決　　　　　　　　96年度訴字第44號
原　　　告　乙○○
訴訟代理人　李慶榮律師
　　　　　　孫守濂律師
被　　　告　丙○○
兼訴訟代理
人　　　　　甲○○○○○○
上當事人間損害賠償事件，本院民國96年4 月12日言詞辯論終結
，判決如下：
    主  文
被告吳明賢應給付原告新臺幣捌拾肆萬參仟壹佰零參元，及自民
國九十三年二月二十六日起至清償日止，按週年利率百分之七點
五四計算之利息，暨按週年利率百分之一點五零八計算之違約金
。
原告其餘之訴駁回。
訴訟費用由被告吳明賢負擔。
本判決第一項於原告以新臺幣貳拾捌萬壹仟元供擔保後得假執行
；惟被告吳明賢如以新臺幣捌拾肆萬參仟壹佰零參元為原告供擔
保後，得免為假執行。
原告其餘假執行之聲請駁回。
    事  實及理  由
一、本件原告起訴主張為如下之主張，並求為聲明判決：(一)被告
    應給付原告843,103 元，及自93年2 月26日起至清償日止，
    按週年利率7.54％計算之利息，以及按週年利率1.508 ％計
    算之違約金；(二)原告願供擔保，請准宣告假執行。
（一）兩造於民國89年9 月間經由訴外人李淵霸居中撮合，共同
      出資標購高雄市政府公開標售之坐落高雄市○○區○○段
      37-14 、48-4地號2 筆土地（以下簡稱為系爭土地），約
      定以原告名義標購，並登記在原告名下，出資比例則為原
      告15％、林素惠55％、被告吳明賢、丙○○夫妻30％。嗣
      兩造以原告名義於89年9 月29日以總價金新臺幣（下同）
      2,231 萬元得標上開土地，價金中之30％自備款669 萬3
      千元，由上開出資人依出資比率繳清，其餘70％之價金15
      61萬6 千元，則約定由原告以前開標得之土地，向高雄銀
      行股份有限公司（以下簡稱為高雄銀行）抵押借款同額之
      款項以為支應；至於抵押債務之返還，即原告每月應繳納
      銀行之利息及日後應清償之本金，則約定按照原告與高雄
      銀行間約定之返還內容，由出資人依出資比例分擔，按月
      逕行匯入原告設於高雄銀行之帳戶，以供銀行自動扣繳。
（二）其後原告爰依上開約定，於89年12月30日以前開2 筆土地
      向高雄銀行借款各別抵押借款998 萬2 千元、563 萬4 千
      元，而借得之款項並依約用以支付上揭購買土地70％之價
      金，並於繳清後取得上開土地之所有權。而原告向高雄銀
      行抵押借款之2 筆債務，前3 年與銀行約定僅需繳納利息
      ，而合計每月應繳納之利息為10 0,203元，依出資比例分
      擔之結果，計林素惠每月應支付55 ,112 元，被告夫婦為
      30,061元，原告為15,030元，而自90年1 月起至91年8 月
      間為止，出資人均有依約將應付之利息款匯入原告之帳戶
      內。其間於91年5 月20日，經兩造之決謨，曾將上開土地
      中之1 筆，以89 0萬元之價格，出售予訴外人吳淑香，吳
      淑香並分別依上開之出資比例，開立支票交付予兩造收受
      ，惟其後因吳淑香反悔未購買，經雙方同意解除契約，而
      由原告及被告等人沒收已給付之價金300 萬元。
（三）詎於91年9 月間起，由於被告2 人違約未按期匯款，導致
      原告帳戶內無足額之金錢可供銀行扣繳貸款利息，因而遭
      高雄銀行行使抵押權拍賣系爭土地；而執行結果，高雄銀
      行計受償1472萬3472元，而原告所積欠高雄銀行之債務，
      直至93 年2月25日止，尚欠本金2,810,344 元。因兩造就
      購買上開土地之性質，乃屬合資購地之無名契約，並約定
      原告向高雄銀行借貸之債務，應依出資比例分擔，被告自
      應受此契約之拘束，故原告對高雄銀行之未償債務，自應
      由兩造依出資比例分攤償還。又因上開抵押債務，原告積
      欠高雄銀行之款項，係依7.54％計算利息，並應加計1.50
      8 ％之違約金，從而原告自得併予請求被告分擔自93年2
      月26日即上開土地經拍賣後結算債務之翌日起，按週年利
      率7.54％計算之利息及按1. 508％計算之違約金，為此爰
      依契約之法律關係提起本訴。
二、被告則以以下述情詞置辯，並聲明求為判決：(一)原告之訴駁
    回；(二)如受不利判決，原告願供擔保，請准宣告免為假執行
    。
（一）被告等人事前並不認識原告，且不曾由李淵霸居間攝合而
      認識原告，或與原告當面談論投標土地事宜，另被告李秋
      萍於89年7 月9 日於醫院生產，該土地係於89年9 月間投
      標，被告丙○○照顧雙胞胎新生兒已忙碌不堪，自無空暇
      與李淵霸或原告洽談投標土地事宜，被告丙○○事實上均
      未介入投標土地或銀行貸款或土地登記所有權之情事，亦
      完全不知情，僅與被告吳明賢為夫妻關係，曾受被告吳明
      賢之請託代理匯款，支付應按月繳納之分期貸款利息而已
      ，自不能以此即認定被告丙○○最初有參與共同出資購買
      土地之行為。
（二）被告吳明賢係於88年間與李淵霸相識，89年7 月間因李淵
      霸得知高雄市政府公告於同年9 月公開標售小港區○○段
      重劃土地，便邀被告吳明賢參與標購，被告吳明賢衡量付
      款能力，於投標日以現金150 萬元付予李淵霸標購土地；
      李淵霸事前並未告知係以原告名義標購土地，被告吳明賢
      亦不認識原告或曾與原告謀面，至於李淵霸私下取得被告
      吳明賢之款項後，再邀何人參與或以何人名義標購，李淵
      霸並未向被告吳明賢告知及說明，是以兩造並未簽立任何
      契約，或成立任何口頭約定；李淵霸亦未曾於89年9 月間
      居中攝合原告與被告吳明賢共同出資標購土地，或共同會
      面約定以原告名義標購土地，被告吳明賢僅單獨將現金交
      付予李淵霸收取，並於事後依李淵霸之指宗，將利息款項
      匯入帳號000000000000號之帳戶內，由銀行自動扣繳，直
      至91年4 月間原告始來電告知被告吳明賢稱李淵霸已3 月
      未繳款，方首次與原告碰面。
（三）被告吳明賢自91年7 月起至92年1 月止，均有按月匯入款
      項至前開帳戶，至匯款金額略有減少之部分，是兩造因出
      售土地之故而約定減匯所致。惟原告竟於91年8 月14日提
      領占有12,000元，91年9 月16日提領占有15,000元，92年
      1 月24日提領占有172,017 元，因李淵霸當時指示被告吳
      明賢將應繳之款項匯入上開帳戶，係欲作為將繳付予銀行
      之利息及貸款，並非原告可以擅自提領花用，惟原告擅自
      提領花用，致使銀行無法扣款致土地遭查封拍賣，致被告
      吳明賢前所支付之款項全部血本無歸，原告理應負責。況
      原告與李淵霸於91年10月2 日後，均無存入任何款項，使
      銀行無法扣款，原告於當時猶隱瞞事實，更一再催促被告
      吳明賢應於92年1 月21日存入105, 870元，原告即將被告
      吳明賢所存入之款項全部提領占有而不讓銀行扣款，方使
      土地遭到拍賣，使被告吳明賢損失慘重，又本件僅針對被
      告吳明賢提出賠償之請求，未曾對李淵霸提出訴訟，亦未
      曾提及原告所侵占被告吳明賢所匯入之款項，自有不當。
      原告復於92年2 月4 日，為拖延銀行避免登記於訴外人李
      朝鳳之土地遭銀行查封，即將被告吳明賢所匯入之款項，
      提領侵占其中之97,496元，繳納李朝鳳名義91年8 月30日
      至91年9 月30日之利息，被告吳明賢所繳納之款項竟被原
      告私自領空隨意支配繳納其他人未繳之土地款，或侵占花
      用，應方係使土地遭拍賣之原因，故原告之訴並無理由等
      語置辯。
三、本件兩造所不爭執之事實為：
   (一)原告及被告吳明賢均曾於89年9 月間共同出資，向高雄市
     政府地政處土地開發總隊標購高雄市○○區○段37之14、
     48 之4等2 筆土地價金共22,310,000元，得標後登記為原
     告名義所有。
   (二)得標後，上開買賣價金中70% 即15,617, 000 元，是由原
     告以上開2 筆土地向高雄銀行設定抵押權並貸款，而由被
     告親戚戴來霖擔任連帶保證人，貸得15,617,000元。
   (三)上開土地中之37之14號，於本院拍定前，分割為同段37之
     14、37之22、37之23、37之24及37之25等地號，其中37之
     14號土地登記為被告吳明賢、訴外人施壹翔應有部分各為
     1/2 ，同段37之23、37之24登記為施壹翔所有，同段37之
     22、37之25登記為原告所有。
   (四)上開抵押貸款前三年之每月應繳納貸款利息為100,203 元
     ，自90年1 月起至91年6 月初止，林素惠按月應繳納之貸
     款利息55,112元、吳明賢按月應繳納之貸款利息30,061元
     ，均匯入原告於高雄銀行第000000000000號放款帳戶內；
     林素惠於91年7 月1 日匯入34,700元、吳明賢匯入20,430
     元。
   (五)自91年9 月起，上開抵押貸款因未按月繳納利息，致土地
     遭高雄銀行聲請本院92年執字第43028 號拍賣抵押物，並
     由訴外人方麗萍以總價9,360,000 元拍定其中37之14、37
     之22、37之23、37之24及37之25號土地；由訴外人林意誠
     以5,500 ,000 元 拍定其中48之4 號土地；經以14,860,
     000 元拍定一部受償後，高雄銀行不足受償之債權額本金
     尚有2,810, 344元。
   (六)林素惠於91年8 月1 日匯入10,454元、吳明賢同日匯入39
     , 692 元至上開原告帳戶內，係出賣土地解約後應補足之
     上月差額；林素惠於91年9 月13日匯入93,127元至上開原
     告帳戶內；吳明賢分別於91年11月2 日、92年1 月21日分
     別匯入29,436元及105,870 元至原告上開高雄銀行帳戶內
     。
四、而本件兩造之爭執事項則為：
   (一)被告丙○○是否為購買前述土地之共同投資之投資人或出
     資人？
   (二)兩造有無成立無名之共同購地契約？
   (三)被告有無債務不履行之事實？
   (四)如被告有債務不履行之舉，則是否造成原告之損害？又原
     告之損害額為何？
     茲分述本院之判斷如下：
（一）就被告丙○○是否為購買前述土地之共同投資之投資人或
      出資人部分：
    (一)按當事人主張有利於己之事實者，就其事實有舉證之責任
      ，民事訴訟法第277 條定有明文。
    (二)原告雖主張丙○○為共同出資之人，然為被告丙○○所否
      認，原告就此即應負舉證證明之責。原告主張被告丙○○
      曾為數次匯款之行為，亦曾收受出售土地所應分得款項之
      支票，足證丙○○亦共同出資等語，而被告對被告丙○○
      曾數次匯款之事實雖不爭執，惟仍否認被告丙○○有出資
      之情事，被告吳明賢並稱係伊委託被告丙○○代為前往匯
      款等語。查被告丙○○與被告吳明賢為夫妻，日常事務本
      有互為代理之權，就相關款項互為支出亦合於常理，自不
      能僅以被告丙○○事後代為匯款或支付應按月繳納之分期
      貸款利息，即推論被告丙○○為共同出資之人；另被告丙
      ○○雖就系爭土地代為辦理移轉登記予訴外人施壹翔，此
      為兩造所不爭，然依前開說明，丙○○既僅係於事後出面
      代為辦理，或因其夫即被告吳明賢之請託而為，亦不足以
      推論被告丙○○必為共同參與出資之人甚明；至於被告丙
      ○○代為領受出賣土地予訴外人吳淑香所應分得款項之支
      票，亦可認為係基於夫妻代理權之行使或受甲○○○○○
      ○之委任所為，並不能以之即認丙○○最初有參與共同出
      資購買土地之行為；此外，原告並未能提出其他積極證據
      以證明被告丙○○自始參與共同出資購買系爭土地，依前
      開說明，應認被告吳明賢獨自一人與原告等人共同參與出
      資購買系爭土地之行為。
（二）就兩造有無成立無名之共同購地契約部分：
    (一)按除表現主文之訴訟標的外，法院於判決理由中就訴訟標
      的以外之重要爭點，本於當事人辯論之結果已為判斷時，
      除顯然違背法令或當事人已提出新訴訟資料，足以推翻原
      判斷之情形外，於同一當事人就該重要爭點所提起之訴訟
      中，法院及當事人就該已經法院判斷之重要爭點法律關係
      ，皆不得為任何相反之判斷或主張，始符民事訴訟法上之
      誠信原則（最高法院95年度台上字第2246號判決意旨參照
      ）。
    (二)因被告丙○○並未出資共同參與購買上揭土地之舉，已如
      前述；至原告與被告吳明賢就是否共同出資購買系爭土地
      或僅係被告吳明賢與訴外人李淵霸共同出資購買之重要爭
      點，業經臺灣高等法院高雄分院94年上易字第107 號確定
      判決認定：『上訴人（即被告吳明賢，下同）於本院審理
      時已自承於標購系爭土地時，伊與訴外人李淵霸在投標現
      場，雖當時被上訴人（即原告，下同）並未在場，惟伊於
      彼時經李淵霸告知，業已知悉系爭土地是以被上訴人之名
      義標購；又上訴人之出資額為30% ，原審共同被告林素惠
      出資55 %，剩下之15 %出資額，李淵霸於同日亦對上訴人
      表示要對外招募，且說要找一位曾任小港區之里長來出資
      ，而此位曾任小港區里長之人即是被上訴人之母親，但上
      訴人並無詢問李淵霸為何以被上訴人名義投標之事。嗣於
      標得系爭土地後，上訴人每月要將利息轉入被上訴人之帳
      戶一事，亦係李淵霸所告知等語。足徵上訴人於標購系爭
      土地之前，縱尚未能知悉被上訴人亦係共同出資之人，惟
      於投標當日，上訴人既業經訴外人李淵霸告知欲以被上訴
      人為投標名義人，且剩下之15% 出資額亦非李淵霸所出資
      ，而係由李淵霸向外招募而由被上訴人之母親所出資等情
      ，顯見系爭土地並非上訴人與原審共同被告林素惠及李淵
      霸所共同出資購買一節，於標購系爭土地前即已為上訴人
      所知悉；且上訴人於當時亦已知悉系爭土地係以被上訴人
      之名義所標購之事實，堪予認定。又被上訴人於向高雄銀
      行貸款之初，係由上訴人以其親戚即訴外人戴來霖擔任被
      上訴人向高雄銀行借貸之連帶保證人等情，為上訴人所不
      爭。且系爭土地於標得後，上訴人為保障其權利，曾要求
      分割登記部分系爭土地於其姐夫即訴外人施壹翔名下，上
      訴人因將系爭高雄市○○區○○段37之14號土地辦理分割
      ，並將分割出之同段37之23、37之24號土地單獨登記為施
      壹翔所有；另同段37之14號土地則由被上訴人及施壹翔各
      持分2 分之1 之事實，亦為上訴人於原審陳述明確（原審
      卷第11 2頁），且為兩造所不爭，如上所述。則上訴人辯
      稱伊與被上訴人素不相識，亦不曾謀面，系爭土地係伊與
      訴外人李淵霸共同出資標購，而非與被上訴人共同出資云
      云，洵無可採。』甚明，並經本院依職權調取臺灣高等法
      院高雄分院94年上易字第107 號民事卷宗核閱無誤。是上
      開確定判決既已明確認定系爭土地確係原告與被告吳明賢
      共同出資購買，則本院就此重點爭點，在兩造並未提出其
      他新訴訟資料供本院調查參酌之情形下，依上開說明，自
      不能再為相反之判斷。
（三）就被告吳明賢有無債務不履行之事實部分：
    (一)原告既與被告確曾共同出資購買前開土地，已如前述，兩
      造對所購得之前揭土地先以原告名義登記，並以原告名義
      持之向高雄銀行抵押貸款，用以支付購地餘款之事實亦不
      爭執，而被告吳明賢亦自承每月應匯款金額為30,061元，
      另投資金額占30％等情，復於本院95年度訴字第2558號民
      事事件審理時，自承匯款至原告之戶頭係為分期貸款之利
      息等語（見本院95年度訴字第2558號民事卷第39頁），核
      與原告上開主張被告吳明賢應匯款之金額及主張相符，堪
      認原告與被告吳明賢間所成立之合資購地無名契約，就貸
      款利息之支付部分，亦應成立合意，而為該無名契約之一
      部分。準此，被告吳明賢即有依約支付利息之義務。
    (二)被告吳明賢於本院審理時，已自承其91年9 月份並未匯款
      ，直至同年11月2 日始再匯入29,436元，而於92年1 月21
      日匯入最後一筆105,870 元後，即未再匯款，且每月之利
      息支付日為30日之事實；而上開由原告以上述系爭土地向
      高雄銀行借款之利息，自91年9 月30日即逾期未繳之事實
      ，則有高雄銀行函1 份在卷可稽（本院卷第132 頁），足
      見被告吳明賢於91年9 月已有違反上開契約義務之舉；被
      告吳明賢雖以直至92年1 月間均有依約匯入款項，至金額
      有短少之部分是因出售土地而約定減匯云云，惟原告就兩
      造曾約定減匯之部分，主張因土地買受人吳淑香毀約未購
      地，故應自91年8 月間即應回復正常之匯款等語。本院審
      理後認為因兩造對出售土地予訴外人吳淑香後，未向高雄
      銀行做部分清償，而可以降低利息負擔之部分均不爭執（
      見本院卷第126 頁），則以原告之名義向高雄銀行所借之
      款項既未減少，或有其他事證足認高雄銀行每月可向原告
      請求之利息有減少之可能，上開無名契約之當事人所應支
      付之利息，即應均相同，再佐以被告吳明賢委由另一被告
      丙○○於91年8 月1 日所匯入之款項，即已高出其每月應
      給付之30,061元，而達39,692元，且並不爭執係為補足差
      額之情以觀，堪認原告所主張自91年8 月起，上開契約之
      當事人即應回復每月之正常匯款等語，應較為可信。是以
      自91年9 月起至92年1 月份為止，被告即應按約匯入150,
      305 元（計算式：30,061×5 ＝150,305） ，惟觀由原告
      所提出帳號為000000000000號之存摺影本以及被告吳明賢
      所為上開自承，被告吳明賢於91年9 月後，僅匯款135,30
      6 元（即29,436＋105,87 0＝135,306） ，並不足以支付
      91年9 月至92年1 月份其依約應支付之利息，況其後被告
      吳明賢即自承未再有匯款之事實，其有違約之舉益明。
（四）就被告吳明賢所為違約之舉有無使原告受有損害，以及原
      告之損害額為若干部分：
    (一)雖被告吳明賢辯稱系爭土地遭到拍賣，實係因原告私自提
      領帳戶內之款項作為私用所致云云，惟前開系爭土地因高
      雄銀行遲未能向原告順利扣款取得利息，乃於92年5 月14
      日向本院聲請拍賣抵押物之事實，業經本院依職權調取本
      院92年度拍字第1634號卷核閱無誤；又如前所述，本件原
      告未向高雄銀行清償利息之始日，係自91年9 月30日起，
      而該月份被告吳明賢已自承未有依約匯款之事實，則客觀
      上足認於91年8 月份之前應向高雄銀行支付之利息，原告
      均有支付，係自91年9 月份起，方無足夠款項留存於原告
      所有之上揭帳戶可供扣款，故被告吳明賢未依約匯款之事
      實，自為導致原告未能向高雄銀行清償借款利息原因之一
      ，且被告吳明賢其後匯款之金額亦不足，猶有甚者，自92
      年2 月後即完全未有匯款之事實，均詳前所述，益徵上開
      系爭土地遭到拍賣，與被告吳明賢未依約匯款之違約之舉
      ，有相當之因果關係。
    (二)因被告吳明賢對應按比例負擔對高雄銀行借款之利息部分
      不予爭執，且對當時沒收訴外人吳淑香因違約未購地之違
      約金，亦係依持分分予出資之人亦予以自認（見本院卷第
      126 頁），在原告以其名義向高雄銀行借款之原因，又係
      作為原告與被告吳明賢，以及訴外人林素惠、李淵霸等人
      出資購買系爭土地之價金，則在因未能按期向高雄銀行支
      付利息，導致系爭土地遭到拍賣，其後原告更對高雄銀行
      負有2,810,344 之本金，以及自93年2 月26日起按7.54％
      計算利息，並應加計1.50 8％違約金之債務，此對原告所
      造成之損害，自應由全部契約之當事人依出資比例予以負
      擔。
五、綜上所述，原告依契約債務不履行之法律關係，請求被告賠
    償依出資比例即30％計算之上開債務，合計為843,103 元（
    計算式：2,810,344 ×30％＝843,103.2 ，小數點以下四捨
    五入），及遭高雄銀行所另請求自93年2 月26日起至清償日
    止，按週年利率7.54％計算之利息及按1.50 8％計算之違約
    金，為有理由，應予准許。至原告請求被告丙○○賠償之部
    分，因不能證明被告丙○○確有出資之行為，已如前述，是
    原告此部分之請求，為無理由，而應予駁回。
六、本件兩造均陳明願借擔保，請准宣告假執行及免為假執行，
    經核就原告勝訴之部分，皆無不合，爰分別酌定相當之金額
    准許之；至原告前開敗訴之部分，其假執行之聲請即失所附
    麗，自應一併予以駁回。
據上論結，本件原告之訴為一部有理由，一部無理由，爰依民事
訴訟法第79條、第390 條第2 項、第392條第2項，判決如主文。
中　　華　　民　　國　　96　　年　　4 　　月　　26　　日
                  民事鳳山分庭法　官　李怡諄
正本係照原本作成。
如不服本判決，應於送達後20日內，向本院提出上訴狀並表明上
訴理由，如於本判決宣示後送達前提起上訴者，應於判決送達後
10日內補提上訴理由書（須附繕本）。
中　　華　　民　　國　　96　　年　　4 　　月　　26　　日
                                書記官　林豐富
